【裁判字號】    91,訴,612
【裁判日期】    921017
【裁判案由】    返還土地
【裁判全文】
臺灣新竹地方法院民事判決  九十一年訴字第六一二號
    原      告  丙○○
                戊○○
                己○○
                丁○○
                甲○○
    訴訟代理人  龍其祥律師
    複 代理 人  曾桂釵律師
    被      告  新竹縣新豐鄉公所
    法定代理人  庚○○
    訴訟代理人  乙○○
右當事人間請求返還土地事件，本院於中華民國九十二年十月二日辯論終結，判決如
左：
    主      文
被告應將坐落新竹縣新豐鄉○○段後湖子小段第七六一之四二地號土地內，如附圖一
紅色Ａ部分所示，面積四平方公尺之柏油道路除去後，將該部分土地返還原告戊○○
。
被告應將坐落新竹縣新豐鄉○○段後湖子小段第七六一之四三地號土地內，如附圖一
紅色Ｂ部分所示，面積八平方公尺之柏油道路除去後，將該部分土地返還原告己○○
。
被告應將坐落新竹縣新豐鄉○○段後湖子小段第七六一之四四地號土地內，如附圖一
紅色Ｃ部分所示，面積二三平方公尺之柏油道路除去後，將該部分土地返還原告丁○○。
被告應將坐落新竹縣新豐鄉○○段後湖子小段第七六一之四五地號土地內，如附圖一
紅色Ｄ部分所示，面積一一五平方公尺之柏油道路除去後，將該部分土地返還原告甲○○。
原告其餘之訴駁回。
訴訟費用由原告丙○○負擔百分之二十，原告戊○○負擔百分之八、原告己○○負擔
百分之七、原告丁○○負擔百分之三、原告甲○○負擔百分之二，餘由被告負擔。
本判決第一項，於原告戊○○以新臺幣伍仟肆佰元為被告供擔保後，得假執行。
本判決第二項，於原告己○○以新臺幣壹萬零柒佰元為被告供擔保後，得假執行。
本判決第三項，於原告丁○○以新臺幣參萬零柒佰元為被告供擔保後，得假執行。
本判決第四項，於原告甲○○以新臺幣壹拾伍萬肆仟元為被告供擔保後，得假執行。
原告其餘假執行之聲請駁回。
    事      實
甲、原告方面：
一、聲明：
（一）被告應將原告丙○○所有坐落新竹縣新豐鄉○○段後湖子小段第七六一之四一
      地號土地內如附圖二所示甲部分，面積六０平方公尺，原告戊○○所有同段第
      七六一之四二地號土地內如附圖二所示乙部分，面積三０平方公尺，原告己○○所有同段第七六一之四三地號土地內如附圖二所示丙部分，面積二九平方公
      尺，原告丁○○所有同段第七六一之四四地號土地內如附圖二所示丁部分，面
      積三一平方公尺，原告甲○○所有坐落同段第七六一之四五地號土地內如附圖
      二所示戊部分，面積一五０平方公尺（實際面積均以地政機關實測為準）之柏
      油道路除去後，將該部分土地返還原告。
（二）訴訟費用由被告負擔。
（三）請准原告供擔保宣告假執行。
二、陳述：
（一）緣坐落新竹縣新豐鄉○○段後湖子小段第七六一之四一、七六一之四二、七六
      一之四三、七六一之四四、七六一之四五地號土地，其地目均為「建」，分別
      為原告丙○○、戊○○、己○○、丁○○、甲○○所有。上開土地係分割自同
      段七六一之二地號土地，而被告私自鋪設柏油之土地（下稱系爭土地），即附
      圖二所示橘色部分，原為上開第七六一之二地號土地上建物之屋前廣場，系爭
      土地緊鄰國有財產局所有同段第七六二之三地號、新竹縣新豐鄉○○段第三四
      四、三四五、三四六地號等道路用地。詎訴外人林燦竊佔上開國有道路後，在
      國有道路用土地上私自興建違建房屋，經營金合發超市○○○○○道路被阻斷
      ，詎被告明知訴外人林燦竊佔國有土地之事實，竟不依法查報並拆除，亦不向
      司法機關舉發渠等竊佔國土之犯行，以回復道路暢通，反而在未經原告同意亦
      未經合法程序取得系爭土地之使用權下，於民國（下同）七十八年間發包將上
      開道路截直取彎後，擅自在系爭土地上鋪設柏油供作道路使用，侵害原告之權
      利，原告等發現後多次要求被告除去系爭土地上柏油，將土地返還原告。被告
      竟以原有道路有訴外人林燦之違章建築坐落其上無法通行為由，要原告於回復
      原有之道路後，自行除去系爭道路之柏油。原告等在不得已之下，遂於八十三
      年間向被告檢舉林燦之違建。詎新竹縣政府於八十四年十一月十七日執行拆除
      違建時，僅象徵性將前開違建略為破壞後即草草了事，嗣後原告多次與被告交
      涉，被告均虛與委蛇，敷衍搪塞。嗣後訴外人林燦又與其女婿李永成在上開違
      建物後方另搭建鐵皮屋新違建，八十七年間原告甲○○再度請求被告查報新違
      建並返還系爭土地，新竹縣政府竟以原有違建未有回復使用跡象為由不予受理
      ，並以上開道路為鄉里道路，要被告自行處理，被告則函文財政部國有財產局
      台灣中區辦事處新竹分處，請其協調新竹縣政府就訴外人林燦、李永成違建部
      分強制拆除，原告等在多方努力無效後，始提起本訴。
（二）按「土地所有人對於無權佔有或侵奪其所有物者，得請求返還之。對於妨害其
      所有權者，得請求除去之。有妨害其所有權之虞者，得請求防止之。」民法第
      七百六十七條定有明文，被告明知訴外人林燦、李永成竊佔國有土地之道路，
      竟不依法處理，反在原告等所有系爭土地上鋪設柏油，作為道路使用，並要原
      告承擔回復原有道路之責任自屬無理，有關被告違法失職部分，除將另行追究
      行政責任及瀆職罪嫌外，謹依民法第七百六十七條所有權妨害排除請求權及所
      有物返還請求權之規定，提起本訴。
（三）對被告抗辯之陳述，則以：
  １、由原證八之二幀照片顯見金合發超市建物前原係一條道路，被金合發超市攔腰
      遮斷，以該條道路通行方向，適與系爭道路直線銜接，足證原有道路係依原證
      八編號一照片中矮牆之左方通行，而非通行現有之系爭道路。
  ２、原證九照片係西濱公路興建時所拍攝，照片中白線所示之建物與其右方建物為
      併排建物，右方建物前方有一弧形鐵皮搭建之臨時建物，佔用原有之道路。再
      對照原證八編號二與原證九之照片，可知金合發超市係由上開弧形鐵皮搭建物
      所改建。亦即金合發超市○○○○○道路。
  ３、原證十為六十五年間在被佔用之系爭土地上所拍攝之照片，照片中後排站立者
      為原告丁○○，當時該地是一廣場，原告後方矮樹叢旁為水溝，水溝後方為原
      通行道路。上開照片因角度關係無法看到道路所在位置。六十八年於原地拍攝
      之原證十一照片中，箭頭所標示者，為住在附近之養蜂人家，將養蜂箱放在通
      行道路上養蜂之情形，此時約略可看見道路所在位置。原證十二照片則是在七
      十三年原處拍攝者，原有廣場已舖設水泥作為曬穀場，後方之水溝、道路已十
      分清晰，照片左方即為連接現有西濱公路之所在位置。嗣因被告於七十五、六
      年間將水溝加水泥蓋，以致曬穀場與道路連接成為一大廣場。起訴狀所附原證
      三之照片，係七十六年間從不同角度拍攝者，該照片右方之貨車即在原有道路
      上行駛。後因訴外人林燦強行佔用原來之道路搭建鐵皮屋，造成須在水溝蓋上
      及原告所有之廣場通行。嗣被告因西濱公路之闢建，遂在水溝蓋及原告之土地
      舖設柏油，原告一再陳情要求回復原狀，詎被告竟要原告拆除訴外人林燦佔用
      道路之建物後再說，原告逼不得已而檢舉訴外人林燦之違建，主管機關於象徵
      性破壞違建之部分牆垣後，即不再處理，原告只得訴請返還土地。
三、證據：提出系爭土地登記簿謄本五件、地籍圖謄本一件、照片十二幀、新竹縣新
    豐鄉公所八十三年九月二十六日新鄉建字第一０二九一號函及新竹縣政府工務局
    八十九年九月十一日八九工建字第三四七二三號函影本各一件為證。
乙、被告方面：
一、聲明：請求駁回原告之訴。
二、陳述：
（一）依新湖地政事務所新湖地所測字第○九一○○○五六七九號土地複丈測量結果
      ，被告分別佔用原告所有之土地各四平方公尺、八平方公尺、二三平方公尺及
      一一五平方公尺云云，按原告上列土地，遠在日據時期（即昭和十年一月一日
      更正之新竹郡紅毛庄後湖圖十五葉之內七號）已為現在桃園農田水利會八支十
      二號池之灌排兩用水溝之用地。現有之既成道路是利用原有水利會之水溝壁（
      俗稱溝岸），寬約一公尺，為當時住民所行走之小路。沿至七十年間，社會漸
      趨繁榮，人車漸多，地方人士鑑於只利用水利溝溝壁（岸）行走過於狹小，水
      利溝又深，約三公尺，行走其上亦生危險，建議被告利用現有水利溝約三公尺
      寬，埋設直徑一公尺之大涵管填高，鋪上砂石級配，使路面加寬至四公尺（現
      有寬度）以供人車通行，再於七十四年六月間，由被告辦理新豐鄉「埔和村石
      人頭至十九鄰路改善工程」舖設現有柏油路面，供公眾通行至今，現狀至今未
      曾改變過。是原告所有之系爭土地，早於日據時期，已為桃園農田水利會之灌
      排兩用排水溝用地，及經被告於七十四年六月間辦理新豐鄉「埔和村石人頭至
      十九鄰路改善工程」鋪設現有柏油路面，原告早已喪失地役權，如何主張要回
      水利用地。
（二）又金合發超市建物前原係一條道路，原編為道路用地（居民稱紅線路），自始
      以來無人行走，樹木、雜草叢生，荒蕪無人管理，又有三公尺寬水利溝阻隔，
      無架設橋樑行人無法通過，遂繞過照片中矮牆之右方通過，即現有道路。（按
      原有紅線道路長久以來無人行走，才被金合發超市開闢搭蓋違章建物，否則如
      何能在通行道路上搭蓋建物）。
（三）又原告於準備書狀所載：「原證十為民國六十五年在被佔用之系爭土地上所拍
      攝之照片，照片中後排站立者為原告丁○○，當時該地是一廣場，原告後方矮
      樹叢旁為水溝，水溝後方為原通行道路」，所述情形正與事實相反，照片中原
      告丁○○及其他四小孩所站立位置，即是水溝溝壁（岸），原告自認為是自己
      土地，已被開闢與廣場（曬穀場）相連，居民便行走於水溝邊廣場，廣場邊之
      水利溝於七十年間地方建議將水溝埋設涵管作為現有四公尺寬道路使用，並於
      七十四年六月間經被告舖設現有柏油路面。故原告所述現況與事實不符，應不
      予採信。
（四）再者，原告甲○○認為被佔用為道路之土地，始於八十七年四月二十八日，因
      法院拍賣而取得地上物所有權，在法拍不動產之前即已明知其部分土地已從來
      作為供公眾通行道路使用，嗣取得後遂一再到處陳情，要求回復原狀，並認為
      訴外人林燦之違章建物佔用原始未使用過廢棄道路，其基地僅佔國有財產局土
      地只有六平方公尺，此並非被告所有之土地，只為道路管理單位實也無權處理
      ，且現有既成道路，原告早已「因時效完成地役關係，土地使用權應受限制」
      。國有財產局之土地並無義務提供地方作為道路使用，如地方或其他機關需要
      使用其土地，仍應依法向國有財產局申請有償撥用（價購），並非被告所能掌
      控支配，而能有所作為及處置。
（五）原告所有土地係已供公眾通行超過二十年以上之既成道路，已因「時效完成而
      有公用地役關係之存在，而成為他有公物中之公共用地，被告雖有其所有權，
      但其所有權之行使應受限制，不得違反供公眾通行之目的，原告意圖返還道路
      用地，自為法所不許」，得以確保供公眾通行之權益。民法第七百六十九條、
      第七百七十條、第八百五十二條分別定有明文，行政法院六十一年判字第四三
      五號判例亦為參照。
（六）綜上所述，原告所有坐落新竹縣新豐鄉○○段後湖子小段第七六一之四一、七
      六一之四二、七六一之四三、七六一之四五、七六一之四七地號土地，其部分
      土地早於日據時期即現為桃園農田水利會八支十二號池之灌排兩用水溝之用地
      ，其水利溝渠上面早已闢為供公眾通行之道路使用，距今已超過六十年以上，
      自應認為已因時效完成而有地役關係之存在，原告雖有其所有權，但其所有權
      應受限制，所訴請返還道路用地已因時效完成地役關係之存在，而應為無理由
      。被告只為善意之道路管理單位並無過失之使用行為，是應認系爭土地為供公
      眾通行道路使用，藉保地方通行權益。
三、證據：提出照片六幀、日據時代水利會地籍圖影本、內政部七十年七月十日（７
    ０）內地字第二八六四二號函影本、七十四年六月辦理新豐鄉「埔和村石人頭至
    十九鄰路改善工程」發包工程案卷影本各一件為證。
丙、本院依職權向新竹縣新湖地政事務所調取新豐鄉○○段後湖子小段七六一之四一
    、四二、四三、四四、四五地號土地登記簿謄本。
    理      由
一、原告主張：坐落新竹縣新豐鄉○○段後湖子小段第七六一之四一、七六一之四二
    、七六一之四三、七六一之四四、七六一之四五地號土地，分別為原告丙○○、
    戊○○、己○○、丁○○、甲○○所有。上開土地與國有財產局所有同段第七六
    二之三地號、新竹縣新豐鄉○○段第三四四、三四五、三四六地號等道路用地毗
    鄰。詎訴外人林燦竊佔上開國有道路用地私自違建房屋，經營金合發超市○○○○○道路被阻斷，被告明知前開事實竟不依法查報並拆除，反而在未經原告同意
    亦未經合法程序取得系爭土地之使用權下，於七十八年間發包將上開道路截直取
    彎後，擅自在系爭土地上鋪設柏油供作道路使用，侵害原告之權利。為此爰依民
    法第七百六十七條規定，訴請被告將無權占用部分之柏油道路除去後，將該部分
    土地返還原告等語。
二、被告則以：原告所有上開土地，遠在日據時期已為現桃園農田水利會八支十二號
    池之灌排兩用水溝用地。現有之既成道路是利用原有水利溝約三公尺寬，埋設直
    徑一公尺之大涵管填高，鋪上砂石級配，使路面加寬至四公尺以供人車通行，再
    於七十四年六月間，由被告辦理新豐鄉「埔和村石人頭至十九鄰路改善工程」舖
    設現有柏油路面，供公眾通行至今，現狀至今未曾改變過。是原告所有之系爭土
    地，早於日據時期，已為桃園農田水利會之灌排兩用水溝之用地，及經被告於七
    十四年六月間辦理新豐鄉「埔和村石人頭至十九鄰路改善工程」舖設現有柏油路
    面，早已闢為供公眾通行之道路使用，具今已超過六十年以上，自應認為已因時
    效完成而有公用地役關係存在，被告所有權應受限制，不得主張要回水利用地等
    語，資為抗辯。
三、原告主張坐落新竹縣新豐鄉○○段後湖子小段第七六一之四一、七六一之四二、
    七六一之四三、七六一之四四、七六一之四五地號土地，分別為原告丙○○、戊○○、己○○、丁○○、甲○○所有，有土地登記謄本五件在卷可稽；又被告占
    用系爭新豐鄉○○段後湖子小段七六一之四二、七六一之四三、七六一之四四、
    七六一之四五地號土地（七六一之四一地號經測量結果並未占用）並在其上鋪設
    柏油供做道路使用之事實，業據本院依原告聲請，囑請新竹縣新湖地政事務所協
    同到場勘測無誤，製有勘驗筆錄及複丈成果圖在卷可憑，且為被告所不爭執，堪
    信為真正。惟被告則否認為無權占用，並以前詞置辯，經查：
（一）按公用地役關係乃私有土地而具有公共用物性質之法律關係，與民法上地役權
      之概念有間，久為我國法制所承認。既成道路成立公用地役關係，首須為不特
      定之公眾通行所必要，而非僅為通行之便利或省時；其次，於公眾通行之初，
      土地所有權人並無阻止之情事；其三須經歷之年代久遠而未曾中斷，所謂年代
      久遠雖不必限定其期間，但仍應以時日長久，一般人無復記憶其確實之起始，
      僅能知其梗概（例如始於日據時期、八七水災等）為必要（參照司法院大法官
      釋字第四○○號解釋理由書）。
（二）被告雖抗辯稱原告所有系爭土地遠在日據時期已為現在桃園農田水利會八支十
      二號池之灌排兩用水溝用地，現有之既成道路是利用原有水利溝約三公尺寬，
      埋設直徑一公尺之大涵管填高，鋪上砂石級配，使路面加寬至四公尺以供人車
      通行，再於七十四年六月間，由被告辦理新豐鄉「埔和村石人頭至十九鄰路改
      善工程」舖設現有柏油路面，供公眾通行至今云云，並提出工程合約書一件為
      證。惟經本院函詢台灣省桃園農田水利會結果，該會所有光復圳八支十二號池
      灌排水路係坐落新豐鄉○○段後湖子小段七七二之一地號，並未經過系爭五筆
      土地，惟鄰近住戶建地排水及竹一一七縣道、西濱快速道路側溝集水及該會光
      復圳八支線十二號池部分灌區農田排水仍有使用系爭土地下方排水路排水，此
      有台灣省桃園農田水利會九十二年九月二日桃農水管字第七二○六號函附卷可
      稽，是被告抗辯系爭土地遠在日據時期即為桃園農田水利會八支十二號池灌排
      兩用水溝用地即無可採，況縱系爭土地如桃園農田水利會函覆稱有供鄰近住戶
      建地排水及竹一一七縣道、西濱快速道路側溝集水及該會光復圳八支線十二號
      池部分灌區農田排水，亦與供不特定公眾通行之既成道路有間，自無適用公用
      地役關係之餘地，何況被告既已於系爭土地水利溝埋設涵管，其上並鋪覆蓋土
      石級配，則原告訴請被告將系爭土地上之柏油道路除去回復原狀返還原告，並
      無礙於排水之功用。末查，被告雖又辯稱其於七十四年六月間辦理新豐鄉「埔
      和村石人頭至十九鄰路改善工程」舖設現有柏油路面，業已闢為供不特定公眾
      通行之道路使用云云，並提出合約書一件為證，惟前開工程距今不過十餘年，
      且原告等因系爭土地被占用，自八十三年間起即不斷向有關單位陳情，有新竹
      縣新豐鄉公所八十三年九月二十六日新鄉建字第一０二九一號函及新竹縣政府
      工務局八十九年九月十一日八九工建字第三四七二三號函影本各一件為證，顯
      與土地所有權人因怠於行使權利致其私有土地因長久時日自然和平形成為既成
      道路有別，是被告此部分抗辯，亦不足採。
四、按所有人對於無權占有或侵奪其所有物者，得請求返還之，對於妨害其所有權者
    ，得請求除去之，民法第七百六十七條定有明文。本件被告無法舉證證明其有何
    占用系爭土地之合法權源，則其屬無權占有應堪認定。又依新竹縣新湖地政事務
    所複丈成果圖所示，被告並未占用原告丙○○所有坐落新竹縣新豐鄉○○段後湖
    子小段第七六一之四一地號土地作為道路使用，是以，除上開地號土地外，原告
    戊○○、己○○、丁○○、甲○○等四人本於所有權人之地位，依前開法條之規
    定，訴請被告將坐落新竹縣新豐鄉○○段後湖子小段第七六一之四二地號土地內
    ，如附圖一紅色Ａ部分所示，面積四平方公尺之柏油道路除去後，將該部分土地
    返還原告戊○○；坐落同段第七六一之四三地號土地內，如附圖一紅色Ｂ部分所
    示，面積八平方公尺之柏油道路除去後，將該部分土地返還原告己○○；坐落同
    段第七六一之四四地號土地內，如附圖一紅色Ｃ部分所示，面積二三平方公尺之
    柏油道路除去後，將該部分土地返還原告丁○○；坐落同段第七六一之四五地號
    土地內，如附圖一紅色Ｄ部分所示，面積一一五平方公尺之柏油道路除去後，將
    該部分土地返還原告甲○○部分，洵屬正當，應予准許，至逾此部分之請求，於
    法無據，應予駁回。
五、原告陳明願供擔保，請求宣告假執行，經核其勝訴部分，並無不合，茲酌定相當
    之擔保金額淮許之。至原告敗訴部分，假執行之聲請，已失所附麗，應併予駁回
    。
六、本件為判決之基礎已臻明確，兩造其餘攻擊、防禦方法及提出未經援用之舉證，
    經本院審酌後，核與判決結果無影響，爰不一一論駁，附此敘明。
據上論結，本件原告之訴為一部有理由，一部無理由，依民事訴訟法第七十九條、第
八十五條第一項但書、第三百九十條第二項，判決如主文。
中      華      民      國    九十二    年      十      月     十七     日
                                  臺灣新竹地方法院民事第二庭
~B法      官  楊明箴
右為正本係照原本作成。
如對本判決上訴，須於判決送達後廿日內向本院提出上訴狀。
~B法院書記官  許麗汝
中      華      民      國    九十二    年      十      月     二十七   日


司法院資訊處製作；財團法人民間司法改革基金會備份。
